臺灣高等法院民事判決　　　　　　　 99年度上字第585號
上　訴　人　謝國樑
訴訟代理人　林俊宏律師
被上訴人　　李慶華
訴訟代理人　李巾律師
上列當事人間請求損害賠償事件，上訴人對於中華民國99年4月
30日臺灣臺北地方法院98年度訴字第1495號第一審判決提起上訴
，本院於100年3月8日言詞辯論終結，判決如下：
    主      文
上訴駁回。
第二審訴訟費用由上訴人負擔。
    事實及理由
一、上訴人主張：兩造均係立法委員，因台灣電力股份有限公司
    （下稱台電公司）更新擴建深澳電廠，計劃在緊鄰瑞芳和基
    隆的蕃子澳興建卸煤碼頭，伊因該計畫並未告知基隆市民參
    與，且興建碼頭位置會破壞基隆海科館取水及灣內之自然生
    態，故持反對意見，而與被上訴人意見相左；被上訴人竟於
    民國（下同）97年7月14日（原判決誤載為98年7月14日），
    於立法院區外，對眾多新聞媒體詆毀伊係「基隆政客」，並
    惡意指摘伊「反對興建卸煤碼頭是為了要介入一年高達數億
    元之運煤利益」等語，足以侵害伊名譽及人格等情。爰依侵
    權行為法則，求為命被上訴人應給付伊非財產上之損害新台
    幣（下同）300萬元，及加計自起訴狀繕本送達翌日即98年5
    月21日起算之法定遲延利息；並刊登如原判決附件一所示（
    下稱附件）之道歉聲明以回復伊名譽之判決（原審為上訴人
    敗訴之判決，經上訴人全部聲明不服，提起上訴）。並於本
    院上訴聲明：(一)原判決廢棄。(二)被上訴人應給付上訴人300
    萬元，及自起訴狀繕本送達翌日起至清償日止之法定遲延利
    息。(三)被上訴人應以34號之字體將附件所示之道歉聲明，以
    半版之篇幅刊登於聯合報、自由時報之全國版雙版頭版、蘋
    果日報之全國版頭版。(四)前開命被上訴人給付金錢部分，願
    供擔保請准宣告假執行。
二、被上訴人則以：伊從未指稱上訴人為「基隆政客」；且伊於
    97年7月14日在立法院區外，接受媒體記者訪問所發表之陳
    述，係就台電公司擬興建卸煤碼頭之公共建設議題，基於善
    意之評論及意見表達而為之，並未有發表上訴人是因「反對
    興建卸煤碼頭是為了要介入一年高達數億元之運煤利益」之
    言論等語，資為抗辯。並於本院答辯聲明：(一)如主文所示。
    (二)如受不利之判決，願供擔保請准宣告免為假執行。
三、查，(一)兩造均係立法委員，因台電公司更新擴建深澳電廠，
    計劃在緊鄰瑞芳和基隆的蕃子澳興建卸煤碼頭，上訴人就此
    計畫採反對意見，與被上訴人之意見相左；(二)97年7月8日聯
    合晚報焦點A7版、97年7月15日中國時報A8版生活新聞、蘋
    果日報A06版政治、98年3月13日TVBS網路新聞，均就此興建
    卸煤碼頭之議題為報導；(三)被上訴人於97年7月14日於立法
    院院區外，接受媒體記者訪問時，對記者陳述：「台電能通
    過環評的電廠不多，這個是已經通過了，通過還有什麼要反
    對的，並且請他們回答，聯合報、聯合晚報公開講，他們是
    為了○○，所以要捨近求遠，為什麼要捨近求遠呢？碼頭當
    然在電廠旁邊嘛！可以省錢省事嘛！省汙染嘛！為什麼要搞
    到台北港、深澳港去呢？為什麼捨近求遠？唉呀，原來是搞
    的遠以後，運煤有錢可賺！這個東西喔，太丟人了吧！太講
    不過去了吧！太可恥了吧！」等語。現場抗議民眾呼口號說
    ：「譴責基隆政客」等情，有卷附97年7月15日中國時報剪
    報、同日蘋果日報剪報、TVBS網路新聞報導、新聞報導光碟
    及譯文可憑（見原審卷第8至9頁、第19至20頁、第78頁、第
    110頁、第122頁），且經原審勘驗前開新聞報導光碟內容屬
    實（見原審卷第128頁），並為兩造所不爭執（見原審卷第
    80頁反面至第81頁、第128頁），堪信為真。
四、本院應審究者為(一)被上訴人於97年7月14日在立法院區外，
    有無對新聞媒體發表上訴人係「基隆政客」，並指稱「上訴
    人反對興建卸煤碼頭是為了要介入一年高達數億元之運煤利
    益」等言論？(二)若有，則前開言論有無侵害上訴人之名譽？
    (三)若有，則上訴人請求非財產上之損害金額以若干為當？另
    上訴人請求登報以作為回復其名譽之處分是否適當？茲分別
    論述如下：
(一)、被上訴人於97年7月14日在立法院區外，有無對新聞媒體發
    表上訴人係「基隆政客」，並指稱「上訴人反對興建卸煤碼
    頭是為了要介入一年高達數億元之運煤利益」等言論？
    1.按當事人主張有利於己之事實者，就其事實有舉證之責任
      ，民事訴訟法第277條前段定有明文。又民事訴訟如係由
      原告主張權利者，應先由原告負舉證之責，若原告先不能
      舉證，以證實自己主張之事實為真實，則被告就其抗辯事
      實即令不能舉證，或其所舉證據尚有疵累，亦應駁回原告
      之請求（最高法院17年上字第917號判例意旨參照）。是
      以，上訴人主張被上訴人於97年7月14日（原判決誤載為
      98年7月14日），於立法院區外，對眾多新聞媒體詆毀其
      係「基隆政客」，並惡意指摘其「反對興建卸煤碼頭是為
      了要介入一年高達數億元之運煤利益」等語，足以毀損其
      名譽乙節，被上訴人既否認曾為前開之言論，故上訴人自
      應就此部分之事實，負舉證之責。
    2.經查：
      (1)、「基隆政客」之言論部分：
          上訴人主張：被上訴人於97年7月14日在於立法院區
          外，對眾多新聞媒體詆毀伊係「基隆政客」云云，固
          據提出中國時報97年7月15日A8版生活新聞報導、蘋
          果日報97年7月15日A06版政治新聞報導；並舉證人即
          蘋果日報記者黃敬平之證言為證（見原審卷第8至9頁
          、第126頁反面）。惟查：
          、被上訴人於97年7月14日於立法院院區外，接受
              媒體記者訪問時，對記者陳述：「台電能通過環
              評的電廠不多，這個是已經通過了，通過還有什
              麼要反對的，並且請他們回答，聯合報、聯合晚
              報公開講，他們是為了○○，所以要捨近求遠，
              為什麼要捨近求遠呢？碼頭當然在電廠旁邊嘛！
              可以省錢省事嘛！省汙染嘛！為什麼要搞到台北
              港、深澳港去呢？為什麼捨近求遠？唉呀，原來
              是搞的遠以後，運煤有錢可賺！這個東西喔，太
              丟人了吧！太講不過去了吧！太可恥了吧！」等
              語；另現場抗議民眾則呼口號說：「譴責基隆政
              客」等情，有卷附新聞報導光碟及譯文可憑（見
              原審卷第110頁、第122頁），且經原審勘驗前開
              新聞報導光碟內容無訛（見原審卷第128頁）；
              堪認被上訴人於前開97年7月14日於立法院院區
              外，接受媒體記者訪問時，並未對在場記者發表
              「基隆政客」乙詞，更遑論有對在場記者指稱上
              訴人為基隆政客之言論甚明。
          、觀諸前開中國時報97年7月15日A8版生活新聞報
              導，內容刊載「反對興建卸煤碼頭的謝國樑上周
              開始串聯基隆地方民代，昨天動員十八輛遊覽車
              開到立法院，謝國樑暗批李慶華想要台電回饋金
              ．．李慶華也動員群眾先後到立法院和行政院陳
              情，並抨擊基隆政客干涉瑞芳．．」（見原審卷
              第8頁）等情，但被上訴人並未於前開97年7月14
              日立法院區外，對在場記者發表「基隆政客」乙
              詞，而係抗議群眾在現場呼口號說：「譴責基隆
              政客」乙節，業經原審會同兩造勘驗新聞報導光
              碟內容屬實（見原審卷第128頁），自難僅憑前
              開報導內容提及「．．李慶華也動員群眾先後到
              立法院和行政院陳情，並抨擊基隆政客干涉瑞芳
              ．．」乙事，即可認定被上訴人曾於97年7月14
              日在立法院區外發表「基隆政客」或上訴人是基
              隆政客等言論。
          、雖蘋果日報97年7月15日A06版政治新聞報導之記
              載：「李慶華罵：基隆政客(暗指謝國樑)不要欺
              侮瑞芳人！質疑謝要介入一年數億元的運煤利益
              」（見原審卷第9頁）；且依撰寫該則新聞之記
              者黃敬平於原審證述，於立法院區外曾聽到被上
              訴人陳述「基隆政客不要欺負瑞芳人」等語（見
              原審卷第126頁反面）；然承前所陳，被上訴人
              於接受記者訪問時，並未對在場記者發表「基隆
              政客」乙詞，業經原審勘驗現場新聞光碟屬實（
              見原審卷第128頁），並為兩造所不爭執（見原
              審卷第128頁）；況參酌上訴人及被上訴人均擔
              任國會民意代表之立法委員，於97年7月14日各
              自在立法院區外召開記者會，且號召群眾抗議，
              被上訴人所率領之群眾並於現場呼口號：「譴責
              基隆政客」等情狀以觀，現場抗議群眾呼口號「
              譴責基隆政客」，且因尚有其他民意代表在場，
              現場群眾聲音吵雜並有人呼口號說：「譴責基隆
              政客」、或發表「基隆政客不要欺負瑞芳人」等
              言論，以訛傳訛，致證人黃敬平誤認「基隆政客
              」乙詞係被上訴人所發表，亦非不無可能乙節，
              既為證人黃敬平所不否認（見原審卷第127頁）
              ；則亦難僅因前開報載：「李慶華罵：基隆政客
              ( 暗指謝國樑)不要欺侮瑞芳人！．．．」，即
              可謂被上訴人曾於前開97年7月14日立法院區外
              ，對在場記者指稱上訴人係「基隆政客」。
          、依上說明，上訴人僅以中國時報97年7月15日A8
              版生活新聞報導、蘋果日報97年7月15日A06版政
              治新聞報導，曾出現「基隆政客」之文字為由，
              主張被上訴人曾於97年7月14日在立法院區外，
              對眾多記者詆毀上訴人為基隆政客云云，顯與現
              場新聞報導光碟內容不符，並無可採。
        (2)、「上訴人反對興建卸煤碼頭是為了要介入一年高達
            數億元之運煤利益」之言論部分：
          、觀諸前開中國時報97年7月15日A8版生活新聞內
              文固有記載：「並抨擊基隆政客干涉瑞芳，反對
              卸煤碼頭是為了承攬運煤一年數億元的利益」（
              見原審卷第8頁）；蘋果日報97年7月15日A06版
              政治新聞報導之記載：「李慶華罵：基隆政客(
              暗指謝國樑)不要欺侮瑞芳人！質疑謝要介入一
              年數億元的運煤利益」（見原審卷第9頁）等情
              ，但依其文義亦無被上訴人明指上訴人係為運煤
              利益始反對興建卸煤碼頭。
          、況被上訴人於97年7月14日在立法院院區外接受
              媒體記者訪問前，同年月8日聯合晚報焦點A7版
              針對本議題，大幅報導「台電深澳廠更新爆搶錢
              大戰--在哪建碼頭？攸關龐大利益台電、廠商、
              地方都打著環保旗幟，三方拉鋸」（新聞標題）
              ，並於報導內容中提及「反對者主張，台電不要
              興建碼頭，而改從蘇澳港、深澳港，甚至台北港
              卸煤，陸運至電廠。只是這種主張，有人懷疑除
              了海域生態保育目的之外，背後可能隱藏有『卸
              運媒』商機的爭奪。」等情（見原審卷第78頁）
              ，是被上訴人於前開97年7月14日接受記者訪問
              時，引用前開聯合晚報之報導內容，對記者陳述
              ：「台電能通過環評的電廠不多，這個是已經通
              過了，通過還有什麼要反對的，並且請他們回答
              ，聯合報、聯合晚報公開講，他們是為了○○，
              所以要捨近求遠，為什麼要捨近求遠呢？碼頭當
              然在電廠旁邊嘛！可以省錢省事嘛！省汙染嘛！
              為什麼要搞到台北港、深澳港去呢？為什麼捨近
              求遠？唉呀，原來是搞的遠以後，運煤有錢可賺
              ！這個東西喔，太丟人了吧！太講不過去了吧！
              太可恥了吧！」等語，現場抗議民眾在旁則呼口
              號說：「譴責基隆政客」乙節，業經原審當庭勘
              驗現場新聞報導光碟內容無訛(見原審卷第128頁
              、第122頁)，並為兩造所不爭執（見原審卷第12
              8頁），足證被上訴人於97年7月14日於立法院區
              外，接受媒體記者採訪時，引用前開聯合晚報之
              報導內容，但並未發表上訴人「反對興建卸煤碼
              頭是為了要介入一年高達數億元之運煤利益」之
              言論甚明。
    3.綜上，被上訴人於97年7月14日在立法院區外，並未發表
      「基隆政客」乙詞，更遑論有指稱上訴人為「基隆政客」
      之言論；且被上訴人亦未發表「上訴人反對興建卸煤碼頭
      是為了要介入一年高達數億元之運煤利益」此部分之言論
      ；此外，上訴人亦無法舉證被上訴人於97年7月14日在立
      法院區外，曾發表前開之言論，故上訴人主張被上訴人曾
      發表上訴人是「基隆政客」、「上訴人反對興建卸煤碼頭
      是為了要介入一年高達數億元之運煤利益」等言論，即無
      可取。
(二)、按因故意或過失，不法侵害他人之權利者，負損害賠償責任
    。不法侵害他人之身體、健康、名譽、自由、信用、隱私、
    貞操，或不法侵害其他人格法益而情節重大者，被害人雖非
    財產上之損害，亦得請求賠償相當之金額。其名譽被侵害者
    ，並得請求回復名譽之適當處分。民法第184條第1項前段、
    第195條第1項固有有明文。惟，侵權行為所發生之損害賠償
    請求權，以有故意或過失不法侵害他人權利為其成立要件（
    最高法院54年台上字第1523號判例意旨參照）。承前所陳，
    上訴人既無法舉證證明被上訴人曾於97年7月14日在立法院
    區外，對記者發表上訴人係「基隆政客」，並指稱「上訴人
    反對興建卸煤碼頭是為了要介入一年高達數億元之運煤利益
    」等言論，則上訴人主張被上訴人以發表前開言論，不法侵
    害其名譽，應賠償其非財產上損害300萬元，暨請求登報回
    復其名譽之適當處分云云，核屬無據，應予駁回。
五、從而，上訴人依侵權行為法則，請求被上訴人應給付其非財
    產上之損害300萬元，及加計自起訴狀繕本送達翌日即98年5
    月21日起算之法定遲延利息；並以34號之字體將附件所示之
    道歉聲明，以半版之篇幅刊登於聯合報、自由時報之全國版
    雙版頭版、蘋果日報之全國版頭版；均為無理由，不應准許
    。其就前開金錢部分之假執行聲請亦失所附麗，應併予駁回
    。原審為上訴人敗訴之判決，並駁回其假執行之聲請，理由
    雖與本院不同，但結論既無二致，本院仍應予以維持。上訴
    意旨仍執前詞指摘原判決不當，求予廢棄改判，為無理由，
    應予駁回。
六、本件事證已臻明確，兩造其餘之攻擊或防禦方法，經本院審
    酌後均認與本件之結論無涉，茲不再一一論列，併予敘明。
七、據上論結，本件上訴為無理由，依民事訴訟法第449條第2項
    、第78條，判決如主文。
中    華    民    國   100    年    3     月    29    日
                    民事第十三庭
                        審判長法  官  蕭艿菁
                              法  官  賴劍毅
                              法  官  楊絮雲
正本係照原本作成。
如不服本判決，應於收受送達後20日內向本院提出上訴書狀，其
未表明上訴理由者，應於提出上訴後20日內向本院補提理由書狀
（均須按他造當事人之人數附繕本）上訴時應提出委任律師或具
有律師資格之人之委任狀；委任有律師資格者，另應附具律師資
格證書及釋明委任人與受任人有民事訴訟法第466條之1第1項但
書或第2項（詳附註）所定關係之釋明文書影本。如委任律師提
起上訴者，應一併繳納上訴審裁判費。
中    華    民    國   100    年    3     月    30    日
                              書記官  王秀雲
附註：
民事訴訟法第466條之1（第1項、第2項）：
對於第二審判決上訴，上訴人應委任律師為訴訟代理人。但上訴
人或其他法定代理人具有律師資格者，不在此限。
上訴人之配偶、三親等內之血親、二親等內之姻親，或上訴人為
法人、中央或地方機關時，其所屬專任人員具有律師資格並經法
院認為適當者，亦得為第三審訴訟代理人。